【裁判字號】    94,重訴,628
【裁判日期】    950111
【裁判案由】    清償借款
【裁判全文】
臺灣臺北地方法院民事判決             94年度重訴字第628號
原        告  台北國際商業銀行股份有限公司
法 定 代理人  戊○○
訴 訟 代理人  甲○○
被        告  志聰電子有限公司
兼法定代理人  丙○○
被        告  丁○○
              乙○○
上   一   人
訴 訟 代理人  林亦書律師
複  代  理人  李建賢律師
上列當事人間請求清償借款事件，本院於中華民國94年12月28日
言詞辯論，判決如下：
    主  文
被告應連帶給付原告新臺幣玖佰柒拾伍萬元，及如附表一所示之
利息、違約金。
被告應連帶給付原告新臺幣肆佰肆拾參萬壹仟零壹元，及如附表
二所示之利息、違約金。
訴訟費用由被告連帶負擔。
本判決第一項於原告以新臺幣參佰貳拾伍萬元或同面額之中央政
府重大交通設公債甲類第六期債票（八十五年度）為被告供擔保
後，得假執行。但被告乙○○如以新臺幣玖佰柒拾伍萬元為原告
預供擔保，得免為假執行。
本判決第二項於原告以新臺幣壹佰肆捌萬元或同面額之中央政府
重大交通設公債甲類第六期債票（八十五年度）為被告供擔保後
，得假執行。但被告乙○○如以新臺幣肆佰肆拾參萬壹仟零壹元
為原告預供擔保，得免為假執行。
    事實及理由
甲、程序方面：
一、按訴狀繕本送達被告後，原告不得為訴之變更或追加，但有
    下列情形之一者，不在此限‧‧‧三擴張或減縮訴之聲明者
    。民事訴訟法第255條第1項第3款載有明文。本件原告起訴
    除請求被告應連帶給付原告新臺幣（下同）9,750,000元及
    如附表一所示之利息、違約金外（此部分簡稱第一項主張）
    ，其原另主張被告等人亦應連帶給付原告8,235,576元及如
    附表五所示之利息、違約金（此部分簡稱第二項主張），嗣
    於民國94年6月6日具狀就其第二項主張變更為請求被告連帶
    給付原告4,431,001元及如附表二所示之利息、違約金。核
    其變更聲明行為，既僅屬訴之聲明減縮而已，符合前揭規定
    ，即無不合，應予准許。
二、被告志聰公司、丙○○、丁○○經合法通知，於言詞辯論期
    日並未到場，核並無民事訴訟法第386條所列各款情形，爰
    依原告聲請，由其一造辯論而為判決。
乙、實體方面：
一、原告起訴主張：
  (一)被告志聰電子股份有限公司（以下簡稱志聰公司）於88年10
    月14日起向原告借款13,000,000元，其起迄日、利率、償還
    方式及繳款日均如附表三所示，並以被告丙○○、丁○○、
    乙○○為連帶保證人，約定如未按期清償，逾期6個月以內
    應另按前開利率之一成計算加計違約金，逾期6個月以上者
    ，應另按約定利率之二成計算加付違約金。惟被告志聰公司
    對於前開欠款，僅繳至94年1月14日，債務本金尚欠9,750,0
    00元，依兩造約定書第5條第1項第1款之約定，債務視為全
    部到期，被告志聰公司迄仍積欠原告前述本金及附表一所示
    之利息、違約金尚未清償，而被告丙○○、丁○○、乙○○
    既為被告志聰公司之連帶保證人，自應就前揭債務負連帶清
    償責任。
  (二)被告志聰公司另約定得向原告申請開發信用狀，並於93年7
    月1日起向原告申請辦理開發信用狀三筆，共計美金289,330
    元，而各筆信用狀之開狀金額、自備款、墊款金額、到期日
    、未還餘額均如附表四所載，然志聰公司未能依約定之借款
    期限償還原告信用狀之墊款，原告於94年3月28日逕以美金1
    元兌換31.627元之匯率，將尚欠借款美金260,397元折算為
    8,235,576元，被告已喪失期限利益，惟因被告志聰公司有
    提供客票擔保，其已兌現款項計4,004,292元，經抵銷被告
    志聰公司此部分欠款之本金及利息後，被告志聰公司仍積欠
    原告4,431,001元及如附表二所示之利息及違約金尚未清償
    。而因被告丙○○、丁○○、乙○○為被告志聰公司之連帶
    保證人，自應就此部分債務亦負連帶清償責任。
  (三)原告爰依消費借貸及連帶保證之法律關係，請求被告連帶一
    次給付如附表一、二所示之金額及遲延利息、違約金。並於
    本院聲明：除假執行之擔保金額外，求為判決如主文第一項
    、第二項所示。
二、被告方面：
  (一)志聰公司、丙○○、丁○○經合法通知於言詞辯論期日並未
    到場，亦未提出任何書狀或陳述供本院參酌。
  (二)被告乙○○則抗辯稱：被告乙○○僅為被告志聰公司員工，
    於88年8月間受同案被告丙○○所託擔任被告志聰公司借款
    13,000,000元之借款連帶保證人，並於88年8月11日簽立保
    證書（以下簡稱系爭保證書），而因被告乙○○簽立系爭保
    證書時其上並未填載任何債務總額，故衡諸銀行法第21條之
    1第2項之規定及被告乙○○認知之確定債務，本件被告乙○○之保證責任，應僅止於被告志聰公司於保證時對原告已確
    定所生之13,000,000元之債務為限，不及於被告志聰公司日
    後新生之信用狀貸款債務等語。並於本院聲明：(一)原告之訴
    及假執行之聲請均駁回。(二)如受不利益之判決，願供擔保請
    准宣告免為假執行。
三、查本件被告志聰公司、丙○○、丁○○等人經合法通知並未
    到場。而被告乙○○則對於被告志聰公司曾於88年6月5日邀
    同被告丙○○為連帶保證人，向原告借款13,000,000元，其
    借款起迄時間為自88年10月14日起至103年10月14日止，約
    定利率為依郵局一年期定儲利率加1.5％，並立有借據，而
    伊知悉前揭債務存在，且於88年8月11日並進而代理被告丁○○締結系爭保證書，同意擔任被告志聰公司上開借款債務
    之連帶保證人，以及被告志聰公司就上述借款僅繳息至94年
    1 月14日，尚有債權本金9,750, 000元及如附表一所示之利
    息、違約金尚未清償，暨被告志聰公司另原積欠原告之第二
    項請求即信用狀墊款債務8,235,576元及如附表五所示之遲
    延利息、違約金，經被告乙○○引用民法第742條之1為依據
    ，以被告志聰公司對於原告之客票債權4,004,292元沖償（
    抵銷）原告之請求，經原告計算後，認被告志聰公司尚積欠
    原告之信用狀墊款債務為4,431,001元及如附表二所示之利
    息及違約金等事實均已不爭執（參本院94年5月31日、10月
    11日言詞辯論期日筆錄，按被告乙○○於前述10月11日言詞
    辯論期日即稱「我們對訴之聲明第一項不爭執」、「（對於
    原告所提之帳冊及證據資料）均無意見。被告現僅對於被告
    乙○○簽立保證書時其擔保被告志聰電子股份有限公司借款
    之範圍只有一千三百萬元（有爭執）」），且此部分併有借
    據（約定書）、保證書、單筆放款繳息狀況查詢單、開發信
    用狀申請書、進口結匯證實書、放款通知書、進口單據到達
    通知書、水單以及原告對於被告志聰公司所製作之客戶歷史
    檔查詢明細及放款債務查詢明細、副擔保票據明細表、客戶
    聯行存放款明細查詢、客戶歷史資料查詢明細表、放款過去
    紀錄查詢等件在卷足參，是原告主張之上開情節，自堪信為
    真正。
四、原告復主張被告乙○○應與同案被告丁○○、丙○○等人依
    系爭保證書約定，就被告志聰公司本件全部債務負連帶保證
    之責等語，惟上開情節則為被告乙○○所否認，並以前詞置
    辯，是本院所應審酌者，核為：被告乙○○其保證責任是否
    及於被告志聰公司於93年7月1日以後所生之信用狀墊款本金
    4,431,001元及如附表二所示之利息及違約金等債務？
五、經查：
  (一)按原告主張被告乙○○應就本件債務之全部應負連帶清償之
    依據，係以系爭保證書之約定內容「連帶保證人（以下簡稱
    保證人）願保證凡志聰電子有限公司於現在及將來對貴行所
    負之借款、票據、墊款、保證、損害賠償及其他一切債務以
    新臺幣參仟萬元整為限，保證人均願與主債務人負同一債務
    ，對於貴行各負全部清償責任‧‧‧」為其佐據。然查，被
    告乙○○則抗辯謂：本件伊於簽立系爭保證書時，其上並未
    填載伊所應負保證責任之數額，並引銀行法第21條之1第2項
    之規定，指稱本件被告乙○○之保證責任應以莊某認知之前
    述借款13, 000,000元之範圍（即原告第一項請求）內為限
    云云。惟按「當事人主張有利於己之事實者，就其事實有舉
    證之責任」，民事訴訟法第277條前段本定有明文可參；又
    原告對於自己主張之事實已盡證明之責後，被告對其主張，
    如抗辯其不實並提出反對之主張者，則被告對其反對之主張
    ，亦應負證明之責，此為舉證責任分擔之原則，復經最高法
    院18年上字第2855號判例載有明文可稽。茲原告係引系爭保
    證書之內容資為請求被告乙○○擔負本件連帶保證責任之依
    據已如前述，而被告乙○○又對系爭保證書其上之簽名、用
    印既不爭執（參本院94年5月31日、10月11日言詞辯論期日
    筆錄），堪信原告對於系爭保證書之真正已盡其舉證之責；
    況依經驗法則，一般人僅會在記載完全（含保證金額、日期
    、責任依據）之保證書上簽名，此屬常態事實（締約時可預
    見應負責任之範圍），反之則屬變態情節，乃被告乙○○既
    於原告已就系爭保證書之真正（常態事實）舉證無訛，猶然
    爭執系爭保證書上所書寫保證之金額範圍「參仟萬元」之記
    載為其締約時所未聞見（變態事實），是其自應對於所主張
    之前述利己情節舉證證明。但查，本件迨至言詞辯論終結之
    際，被告乙○○始終未能就此等抗辯內容之真正舉證證明，
    是伊所辯彼於系爭保證書上簽名時，前揭私文書其上並未記
    載任何保證金額之記載各語，參照前述說明，無非徒託空言
    ，難以採取。因之被告乙○○所引銀行法云云之規定，於本
    件即無適用之餘地；換言之，原告主張：被告乙○○於締結
    系爭保證書之際，其上就保證金額等事項均已記載完成等節
    ，堪可採信。
  (二)雖被告乙○○復抗辯伊僅對88年8月11日簽立保證書時被告
    志聰公司已經存在之借款負責，至於被告志聰公司事後於93
    年7月至8月間向原告申貸之信用狀墊款債務則非其締約時所
    已知或得預見，故伊即無庸負連帶保證責任云云。但查：
  1.按保證人與債權人約定就債權人與主債務人間所生一定債之
    關係範圍內之不特定債務，預定最高限額，由保證人保證之
    契約，學說上稱為最高限額保證。此種保證契約如定有期間
    ，在該期間內所生約定範圍內之債務，不逾最高限額者，均
    為保證契約效力所及；如未定期間，保證契約在未經保證人
    依民法第754條規定終止或有其他消滅原因以前，所生約定
    範圍內之債務，亦同。故在該保證契約有效期間內，已發生
    約定範圍內之債務，縱因清償或其他事由而減少或消滅，該
    保證契約依然有效，嗣後所生約定範圍內之債務，於不逾最
    高限額者，債權人仍得請求保證人履行保證責任，最高法院
    著有77年台上字第943號判例可資參照。
  2.而查，依被告乙○○於88年8月11日所簽訂之系爭保證書內
    容，可知被告乙○○於締約後，所司保證被告志聰公司其債
    務之範圍，係指包含「‧‧‧於現在及將來對貴行所負之借
    款、票據、墊款、保證、損害賠償及其他一切債務以新臺幣
    參仟萬元整為限，保證人均願與主債務人負同一債務，對於
    貴行各負全部清償責任‧‧‧」，則考其內容，可知系爭保
    證書其性質應為未定期限最高限額30,000,000元之連帶保證
    契約至明。而按不定期限之最高限額保證契約，在未經保證
    人依民法第754條規定終止或有其他消滅原因以前，所生約
    定範圍內之債務，不逾最高限額者，均為保證契約效力所及
    已如前述，而參諸被告乙○○並未能證明伊自締結系爭保證
    書時起，迨至前述信用狀墊款到期日即94年1月25日、同年
    月28日、同年2月16日等日期屆至前，已經終止伊與原告間
    系爭連帶保證契約，乃被告志聰公司對於原告所負債務，除
    就附表一所示之本金、利息、違約金外，另於莊某締結系爭
    保證書之後在93年7月1月、12日及同年8月10日又向原告申
    請開發信用狀墊款，迄今共仍積欠如附表二所載之本金、利
    息、違約金尚未如數給付，是則前揭債務，自均屬發生在系
    爭最高限額保證契約有效期間之內，即無疑問。茲附表一、
    二之債權本金、利息、違約金合計後既未逾前述30,000,000
    元之最高限額保證數額之範圍，是則原告主張：被告志聰公
    司於系爭保證契約有效期限內所為本件附表一、二之本金、
    利息、違約金等債務，被告乙○○均應依系爭保證書約定對
    之負連帶保證責任各語，當屬有據，可以採信。
  3.綜上，被告乙○○抗辯被告志聰公司於前述93年7月至8月間
    向原告所為申請開發信用狀墊款衍生之債務，並非系爭保證
    書所擔保之保證範圍內，故伊毋庸負連帶保證責任云云，即
    與事實不符，無從採取。
六、綜上所述，本件被告乙○○抗辯伊無庸就被告志聰公司就附
    表二所為欠款（即信用狀墊款債務之本金、利息、違約金）
    負連帶保證責任一節既無足採，故被告乙○○、丙○○、丁○○自均仍須就被告志聰公司如附表一、二所為負債負擔連
    帶保證責任。從而，原告依消費借貸及連帶保證等法律關係
    ，請求被告志聰公司與丙○○、丁○○、乙○○連帶給付如
    附表一、二所示之本金、利息、違約金，為有理由，應予准
    許。
七、本件原告及被告乙○○分別具狀陳明願供擔保請求本院為准
    、免假執行之宣告，經核均無不合，爰各酌定相當之金額准
    許之。
八、本件事證已臻明確，兩造其餘主張及攻擊防禦方法，經核對
    與本件判決結論均無影響（如：被告乙○○原所主張之抵銷
    抗辯，業經原告引之並進而減縮本件請求之本金及利息，且
    被告乙○○亦同意其抵銷計算之方法，故本院自無庸再審酌
    其此部分之抗辯情事），爰不逐一論述，附此敘明。
九、訴訟費用負擔之依據：民事訴訟法第85條第2項。
中    華    民    國    95    年     1    月    11    日
                            民事第二庭法  官  蕭胤瑮
以上正本係照原本作成
如對本判決上訴，須於判決送達後20日內向本院提出上訴狀
中    華    民    國    95    年     1    月    11    日
                                      書記官  黃慧怡


司法院資訊處製作；財團法人民間司法改革基金會備份。
